【裁判字號】    96,上,839
【裁判日期】    970716
【裁判案由】    塗銷所有權移轉登記等
【裁判全文】
臺灣高等法院民事判決                   96年度上字第839號
上  訴  人  香港商香港上海豐銀行股份有限公司（即中華商
            業銀行股份有限公司之承受訴訟人）
法定代理人  丁○○
訴訟代理人  甲○○
被上訴人    乙○○
            丙○○
上列當事人間請求塗銷所有權移轉登記等事件，上訴人對於中華
民國96年８月20日台灣桃園地方法院95年度訴字第1009號第一審
判決，提起上訴，並為訴之變更，本院於97年7月2日言詞辯論終
結，判決如下：
    主      文
被上訴人應給付上訴人新台幣拾捌萬伍仟貳佰陸拾肆元，及自民
國九十六年九月十四日起至清償日止，按週年利率百分之五計算
之利息。
變更之訴訴訟費用由被上訴人負擔。
    事實及理由
一、本件上訴人香港商香港上海豐銀行股份有限公司，依銀行
    法及金融機構合併法之相關規定，於民國97年３月29日起，
    概括承受中華商業銀行股份有限公司之資產、負債及營業，
    有行政院金融監督管理委員會函可稽（本院卷123頁)，其聲
    明承受訴訟，核無不合。又上訴人原起訴請求撤銷被上訴人
    間就坐落桃園縣桃園市○○段284號土地 (所有權應有部分
    十萬分之八七），及其上門牌號碼同縣市○○○街193號8樓
    房屋（下稱系爭房地）之移轉行為，暨塗銷所有權移轉登記
    。嗣於本院審理中，以該房地業經抵押權人遠東國際商業銀
    行股份有限公司（下稱遠東銀行）聲請拍賣，並經拍定為由
    ，本於情事變更之原則，為訴之變更，依侵權行為之法律關
    係，求為命被上訴人給付（賠償）伊新台幣（下同）18萬5,
    264元之本息（本院卷71頁）。依民事訴訟法第463條準用第
    255條第1項第4款之規定，並無不合，應予准許。再被上訴
    人未於言詞辯論期日到場，經核無民事訴訟法第385條第1項
    所列各款情形，應依上訴人之聲請，由其一造辯論而為判決
    ，合先敘明。
二、其次，上訴人主張：訴外人旺虹興業股份有限公司（下稱旺
    虹興業公司)前於90年12月6日，邀同兼法定代理人之被上訴
    人乙○○為連帶保證人之一， 向伊借款400萬元，借款期間
    自90年12月10日起至91年12月10日止。嗣旺虹興業公司自91
    年8月2日起，即未按期償付本息，依放款借據之約定，其借
    款債務視為全部到期， 尚有本金360萬元未為清償，經伊向
    法院聲准對旺虹興業公司及乙○○核發支付命令確定在案。
    詎乙○○竟已於91年６月17日，以買賣為原因，將其僅剩之
    系爭房地，移轉登記予其知情之配偶即被上訴人丙○○，致
    生損害於伊之上開借款債權。伊本得依民法第244條第2項之
    規定，請求撤銷被上訴人間就該房地之移轉行為，及塗銷該
    房地之所有權移轉登記。惟於本件訴訟繫屬中，系爭房地業
    經遠東銀行聲請拍賣，並經拍定。爰依情事變更原則為訴之
    變更，本於侵權行為之法律關係，求為命被上訴人給付（賠
    償）依執行法院制作之分配表，丙○○尚得受領返還之餘款
    18萬5,264元，及自96年9月14日（分配表作成之翌日）起，
    加付法定遲延利息之判決。被上訴人均未於言詞辯論期日到
    場，亦未提出書狀作何聲明或陳述。
三、原審就上訴人請求撤銷被上訴人間就系爭房地之移轉行為，
    及塗銷系爭房地所有權移轉登記之訴，為上訴人敗訴之判決
    。上訴人不服，提起第二審上訴後，依情事變更原則為訴之
    變更。聲明：被上訴人應給付上訴人18萬5,264元之本息。
    被上訴人未以言詞或書狀為任何聲明。
四、查被上訴人乙○○前任其為負責人之旺虹興業公司，向上訴
    人借款400萬元之連帶保證人，於旺虹興業公司自91年8月２
    日起，未依約按期繳付本息，所借款項已視為全部到期後，
    經台灣苗栗地方法院於91年11月4日核發91年度促字第15388
    號支付命令 (下稱第15388號支付命令）確定。又乙○○於9
    1年6月17日，以買賣為原因，將其所有之系爭房地移轉登記
    予其配偶即被上訴人丙○○。嗣該房地於本件訴訟繫屬中，
    經抵押權人遠東銀行聲請拍賣，並經拍定，依執行法院製作
    之分配表，丙○○尚有餘款18萬5,264元得予領回等事實。
    有上訴人所提出，經核與該事實相符之放款借據、第15388
    號支付命令（及確定證明書）、系爭房地之登記謄本，及執
    行法院分配表可稽 (原審卷89頁、86至88頁、24至27頁，本
    院卷72至74頁），堪認為真實。
五、經按債務人所為之無償行為，有害及債權者，債權人得聲請
    法院撤銷之。債務人所為之有償行為，於行為時明知有損害
    於債權人之權利者，以受益人於受益時亦知其情事者為限，
    債權人得聲請法院撤銷之，民法第244條第1項、第２項定有
    明文。本件上訴人主張乙○○對伊負有債務後，將僅剩所有
    之系爭房地，假「買賣」之名，行實際「無償贈與」之實，
    將之移轉登記予「知情」之配偶丙○○等情，經法院送達相
    關訴訟文書後，迄未見被上訴人到場爭執。而參諸乙○○之
    94年間財產歸屬資料清單，其雖對於訴外人餘軒食品有限公
    司（下稱餘軒公司）、岳聖實業股份有限公司（下稱岳聖公
    司），及旺虹興業公司，依序有500萬元、50萬元及632萬元
    之投資（原審卷234頁)。惟其中岳聖公司早於93年12月間即
    已停業（本院卷37頁)，且依96年9月28日所抄錄之該公司變
    更登記表所示，乙○○已無任何持股（同上卷168、169頁）
    。另旺虹興業公司亦早於91年間即已逾放，致上訴人迄無法
    收回。至餘軒公司部分，縱經上訴人聲請執行乙○○之投資
    及薪資，迄仍無任何執行效果。再以乙○○91年６月17日將
    系爭房地移轉登記予丙○○後，乙○○擔任負責人之旺虹興
    業公司，自91年8月2日起，未依約對上訴人繳付本息等情。
    足見上訴人所稱乙○○將其僅剩餘之系爭房地所有權，無償
    移轉登記予知情之丙○○，致有害於其借款債權，自屬可採
    。
六、查系爭房地於本件訴訟繫屬中，經抵押權人遠東銀行聲請拍
    賣後，並已拍定，依執行法院製作之分配表，丙○○尚得領
    回剩餘款18萬5,264元，已如上述。則上訴人依情事變更原
    則，為訴之變更，並本於（共同）侵權行為之法律關係，請
    求被上訴人賠償（按上訴人並未請求「連帶」，見本院卷71
    頁）相當於該分配剩餘款之損害，自屬有理。從而，上訴人
    訴之變更，請求被上訴人給付18萬5,264元，及自96年9月14
    日（分配表製作翌日）起加付法定遲延利息，為有理由，應
    予准許。
七、據上論結，本件上訴人變更之訴為有理由。依民事訴訟法第
    463條、第385條第1項前段、第78條、第85條第1項前段，判
    決如主文。
中    華    民    國    97    年    7    月    16     日
                    民事第十二庭
                        審判長法  官   陳駿璧
                              法  官   陳邦豪
                              法  官   王仁貴
正本係照原本作成。
不得上訴。
中    華    民    國    97    年    7     月    17    日
                              書記官   章大富


司法院資訊處製作；財團法人民間司法改革基金會備份。
